【裁判字號】    98,重家上更(一),7
【裁判日期】    981216
【裁判案由】    返還不當得利
【裁判全文】
臺灣高等法院民事判決             98年度重家上更(一)字第7號
上  訴  人  戊○○
訴訟代理人  李建賢律師
被上訴  人  辛○○
            己○○
            庚○○
            甲○○
            乙○○
            丙○○
            丁○○
前列七人共同
訴訟代理人  劉世興律師
上列當事人間請求返還不當得利事件，上訴人對於中華民國97年
9 月24日臺灣桃園地方法院96年度家訴字第81號第一審判決提起
上訴，經最高法院第一次發回更審，本院於98年12月2 日言詞辯
論終結，判決如下：
    主      文
上訴駁回。
第二審及發回前第三審訴訟費用由上訴人負擔。
原判決所命給付，如上訴人分別以新臺幣壹佰貳拾萬玖仟佰
零玖元為被上訴人辛○○、己○○、庚○○、甲○○、乙○○、
丙○○、丁○○供擔保後，得免為假執行。
    事實及理由
一、查本件被上訴人於原法院即主張伊等與上訴人為訴外人謝有
    義之子女，因謝有義已死亡，兩造與謝有義其他繼承人達成
    協議，信託上訴人為坐落桃園縣中壢市○○○段293之1、29
    3之2地號土地（下稱系爭土地）之繼承登記名義人，乃上訴
    人違背協議，未將系爭土地因徵收換領抵價地即桃園縣大園
    鄉○○段276地號土地（下稱276號土地）後售得價金均分予
    伊等及其他謝有義之繼承人，是被上訴人於本院審理時陳明
    ，除依原審主張之不當得利為請求外，亦依信託關係、民法
    第225、226條或類推適用民法第225條第2項規定為請求，其
    主張之事實並無變動，核係補充法律上之陳述，依民事訴訟
    法第463條準用第256條規定，非屬訴之追加，自無庸經上訴
    人之同意，上訴人所辯其不同意云云，容有誤會，合先敘明
    。
二、本件被上訴人主張：被上訴人辛○○（下稱辛○○）之夫謝
    國川與其餘被上訴人及上訴人之祖父謝水源於民國51年8月5
    日死亡，其所有系爭土地迄未辦理繼承登記。因系爭土地為
    兩造家族祖墳所在，謝水源之子女四房乃於74年間各推派一
    人辦理系爭土地之分割登記，約定日後擇地遷移祖墳時，每
    房再作補貼。因兩造之父謝有義已於65年11月 8日死亡，伊
    等及其他子女謝春美、謝春木遂推派上訴人為系爭土地之登
    記名義人，由上訴人及被上訴人己○○於74年10月 8日與其
    他三房之代表謝清華、謝福新、謝有得及謝水源之妻之養孫
    邱水生書立協議書（下稱系爭協議書），約定系爭土地信託
    登記為該4人共有，應有部分各4分之1，並於75年7月28日辦
    理繼承分割登記。嗣系爭土地因高鐵區段徵收，於93年7 月
    25日276地號土地，並於95年11月9日以新台幣（下同）5,87
    1萬元出售，上訴人分得12,393,093 元，信託契約之目的因
    徵收而不能完成，伊等復終止兩造間之信託契約，謝有義之
    10位繼承人應各分得1,239,309 元，謝國川其餘繼承人並將
    其債權讓與辛○○，惟上訴人竟拒不給付等情。爰依不當得
    利、信託關係及民法第225、226條規定，求為命上訴人應各
    給付伊等1,239,309 元及加付法定遲延利息之判決。原審判
    命上訴人如數給付，上訴人不服提起上訴。被上訴人並於本
    院聲明：上訴駁回。
三、上訴人則以：兩造之父謝有義於65年11月8 日死亡後，除伊
    與己○○外之其他繼承人均於65年12月10日出具繼承權拋棄
    證明書（下稱系爭拋棄證明書），伊復與己○○及其他三房
    之繼承人謝有得、謝福新、謝清華於74年10月 8日約定由伊
    分得系爭土地應有部分4分之1，己○○則分得桃園縣中壢市
    ○○段1206地號（下稱1206號土地）土地應有部分6分之1，
    並辦理繼承登記。系爭土地非兩造家族祖墳所在，僅兩造曾
    祖母之墓地於日據時代興建於其上，兩造間就系爭土地並無
    信託契約，且自74年10月 8日簽訂系爭協議書時起算，已逾
    15年時效等語，資為抗辯。並於本院聲明：(一)原判決廢棄。
    (二)被上訴人在第一審之訴駁回。(三)如受不利判決，願供擔保
      請准宣告免為假執行。
四、查系爭土地原係謝水源所有，於75年 7月28日以分割繼承為
    原因，辦理所有權移轉登記予謝有得、謝清華、謝福新及上
    訴人各4分之1，並由被上訴人出具系爭拋棄證明書。而系爭
    土地因高鐵區段徵收，於93年7月25日換領276地號土地，謝
    清華、謝福新及上訴人應有部分各10萬分之 21109，謝有得
    應有部分10萬分之 36673，謝有得、謝福新、謝清華及上訴
    人於95年11月9 日出售該筆土地，上訴人分得12,393,093元
    等事實，有戶籍謄本、土地登記簿謄本，系爭拋棄繼承證明
    書、不動產買賣契約書在等卷可參（見原審卷第11、12、45
    至49頁；原法院96年度訴字第586號卷第9至18、26、28至33
    頁），復為兩造所不爭，堪信為真正。
五、被上訴人復主張：伊等並未拋棄繼承，兩造與謝有義其他繼
    承人推派上訴人為代表，於74年間依系爭協議書約定登記為
    系爭土地之所有權人，並於75年間將系爭土地之應有部分 4
    分之1 信託登記予上訴人，是出售系爭土地換領地所得之價
    款自應依比例返還予被上訴人等語。惟此為上訴人所否認，
    並以前詞置辯，是則本件所應審究者核為：(一)謝有義之繼承
    人除上訴人及己○○外，其餘繼承人是否於65年12月10日拋
    棄繼承？(二)兩造間就系爭土地有無成立信託契約？(三)上訴人
    於75 年7月28日以分割繼承為原因登記取得系爭土地所有權
    ，其登記是否有土地法第43條之絕對效力？被上訴人是否不
    得對抗上訴人之該項登記？上訴人是否系爭土地之所有權人
    ？(四)被上訴人主張依不當得利、信託關係、民法第225、226
    條規定或類推適用民法第225條第2項規定，請求上訴人返還
    換領地出售所得價金，有無理由？如有，其請求權是否已罹
    於時效？
六、經查：
  (一)謝有義其餘繼承人並未拋棄繼承：
    1.按繼承人得拋棄其繼承權；前項拋棄，應於知悉其得繼承
      之時起2 個月內，以書面向法院、親屬會議或其他繼承人
      為之，74年6月3日修正前之民法第1174條定有明文。查上
      訴人抗辯謝有義於65 年11月8日死亡後，除其與己○○外
      ，謝有義之其他繼承人均於65年12月10日拋棄繼承，其與
      謝水源其他繼承人於74年10月18日協議分割謝水源之遺產
      ，而由其分得系爭土地應有部分4分之1等情，固據上訴人
      提出系爭拋棄證明書、系爭協議書為憑（見原審卷第11至
      15頁），被上訴人亦不爭執系爭拋棄證明書形式上之真正
      （見本院前審卷第50頁）。
    2.惟查系爭土地原係兩造之祖父謝水源所有，謝水源於51年
      8月5日死亡後，並未辦理繼承登記，至75 年7月11日始由
      謝水源之繼承人向桃園縣中壢地政事務所（下稱中壢地政
      事務所）以收件號第14012號申請辦理繼承登記為上訴人
      與謝有得、謝清華、謝福新各4分之1，謝水源所有之1206
      地號土地亦於同日以收件號第14011號申請辦理繼承登記
      為謝有得6分之4、己○○及謝清華各6分之1，系爭土地與
      1206地號土地均於同月28日辦理繼承登記，有土地登記簿
      謄本3份在卷可憑（見原審卷第140 至151頁），則自系爭
      土地與1206地號土地申請辦理繼承登記之收件日期係同日
      ，且收件號僅相差1號等情以觀，堪認系爭土地與1206 地
      號土地於75年間應係同時送件申請辦理繼承登記。
    3.次查，1206地號土地於辦理繼承登記時，由謝水源之其他
      繼承人邱謝阿玷、江謝蘭、李謝森雲、蕭謝森欽（下稱邱
      謝阿玷等）、謝黃阿妹、劉謝阿好、許邱鸞、謝富貴、魏
      榮雲（下稱謝黃阿妹等）出具與系爭拋棄證明書格式完全
      相同之繼承權拋棄證明書2份，其上日期分別為51年9月13
      日、64年2月10日乙節，業據原法院向桃園縣政府調閱120
      6地號土地登記聲請相關資料查明屬實（見原審卷第99 至
      111頁），核與系爭拋棄證明書上日期65 年12月10日不同
      ，各該記載日期係分別在謝水源51年8月5日、謝有成63年
      12月17日及謝有義65年11月8日死亡後2個月內，是系爭拋
      棄證明書是否確於拋棄繼承期限內所出具，自屬有疑。
    4.參酌兩造之堂兄弟即證人謝清華於本院前審審理時係證稱
      其父謝有成63年過世後其他繼承人包括謝富貴均未拋棄繼
      承，其領得之高鐵補償費（按應係高鐵徵收後換領276 地
      號土地再出售之價款）係伊與謝富貴兄弟平分，繼承權拋
      棄證明書因為辦理繼承登記時，每房出1 人，4房共4人，
      代書說要這樣辦，謝富貴按照代書之意思寫拋棄繼承登記
      書來辦理繼承，事實上謝富貴都有繼承，僅形式上登記1
      個人，大約是委託代書辦理時所寫，其他房應也是這樣的
      情形，姊妹是私下給她們一些意思意思，她們也同意。謝
      有成之繼承人謝黃阿妹等出具繼承拋棄證明書（參見原審
      卷第107、108頁）係75年間委託劉萬春辦理系爭土地時所
      寫，與系爭協議書（參見原審卷第110、111頁）均係代書
      於辦理繼承登記時要伊等寫的，時間都是同一時間（見本
      院前審卷第97頁反面至98頁）等語；及兩造叔叔即證人謝
      有得亦證稱：系爭土地係謝水源過世很久才辦理繼承，過
      世後其大姊、二姊及其母養女之子邱水生有拋棄繼承，但
      係在辦理繼承登記同時辦理拋棄，邱水生係就系爭土地（
      墳地）拋棄，剩下4 房每1房1人出名代表登記繼承，僅出
      名登記，不代表權利均歸該人，邱謝阿玷等出具日期為51
      年3 月31日之繼承權拋棄證明書，係代書於75年間辦理繼
      承登記時拿來給伊等蓋印，並非謝水源51年間過世時所寫
      （見本院前審卷第98頁反面至第99頁）等語；並參酌上訴
      人亦自認系爭拋棄證明書應該是委請代書辦理系爭土地繼
      承登記時所寫（見本院前審卷第100 頁）等情，堪認兩造
      與謝水源其他繼承人係於74、75年間為辦理系爭土地及12
      06 地號土地之繼承登記之便，委請代書分別製作謝水源、
      謝有成及謝有義之其他繼承人於繼承開始時起2 個月內拋
      棄繼承之繼承權拋棄證明書，由其他繼承人用印後持向地
      政機關辦理繼承登記，尚難認有拋棄繼承之意，並可證謝
      有義於65年11月8日死亡後，要無繼承人依74 年6月3日修
      正前之民法第1174 條，於繼承開始時起2個月內向其他繼
      承人為拋棄繼承之意思表示，而係至74、75年間始填載日
      期為65年12月10日之系爭拋棄證明書，自不生拋棄繼承之
      效力，故上訴人抗辯除其與己○○外，其餘謝有義之繼承
      人均於65年12月10日拋棄繼承云云，不足採信。
    5.上訴人復抗辯兩造兄弟即訴外人謝春木及其生母劉呂罕於
      75 年1月28日出具收條表示收到謝有義之土地拋棄款之36
      萬元，並非78年6月13日伊及己○○出售繼承4筆土地價款
      分配予謝春木之收據，除伊及己○○以外之其他繼承人確
      已拋棄繼承等語。然查上訴人自承除系爭土地外，謝有義
      之全體繼承人另共同繼承謝有義遺產坐落中壢市○○段11
      89地號等4 筆農地，並由其與己○○出資向謝春木、謝春
      美、丙○○、丁○○4 人購買其等應有部分，給付之價金
      供其等購買中壢市之房屋居住，其餘繼承人領取現金（見
      本院前審卷第30 頁反面、第31、121頁），及有被上訴人
      提出謝春木於75 年1月28日出具收條在卷可按（見本院前
      審卷第119 頁），是上訴人既自認謝有義之全體繼承人共
      同繼承謝有義坐落中壢市○○段1189 地號等4筆農地，足
      見兩造及其他繼承人確有繼承謝有義遺產。又上訴人既抗
      辯謝春木出具之上開收條係其拋棄繼承並領取現金之收據
      （見本院前審卷第121 頁），可認謝有義之繼承人確未於
      謝有義死亡後2 個月內為拋棄繼承之意思表示，益徵上訴
      人抗辯除其與己○○以外之其他繼承人均拋棄繼承等語，
      殊難憑採。
  (二)兩造間就系爭土地間應已成立信託契約：
    1.按信託法於85 年1月26日公布施行前所謂信託行為，係指
      委託人授與受託人超過經濟目的之權利，而僅許可其於經
      濟目的範圍內行使權利之法律行為而言，就外部關係言，
      受託人固有行使超過委託人所授與之權利，就委託人與受
      託人之內部關係言，受託人仍應受委託人所授與權利範圍
      之限制。信託關係係因委託人信賴受託人代其行使權利而
      成立（最高法院66年台再字第42號判例意旨參照）。
    2.查依系爭協議書記載：「立協議書人謝有得、謝清華、己
      ○○、謝福新等因繼承先父（祖父）遺下之左列標示不動
      產，為管理及納課便利起見，經協議分配情形如左……具
      協議書人謝有得、謝清華、己○○、謝福新、邱水生、戊
      ○○。中華民國柒拾肆年拾月捌日」（見原審卷第14、15
      頁），已載明上訴人與己○○、謝有得等人簽訂系爭協議
      書之目的係為管理及納課便利；證人謝清華亦證稱系爭土
      地係祖先留下來之財產，為供祖墳之用，本來無問題，嗣
      因高鐵徵收土地而有產權問題，之後每1房派出1人代表登
      記，由每1房各取得4分之1 ，89年土地徵收之前，各房共
      同把祖墳遷到南崁，共花費4、500 萬元，費用亦係由4房
      平均分擔（見原審卷第70頁），系爭土地原本係墳地，子
      孫永遠不能分割，是公家，故一直未辦繼承登記，因為高
      鐵於93年辦理徵收，所以要4房每房出1人辦理繼承（見本
      院前審卷第97 頁反面），核與謝有得證稱：當時其等有4
      大房，每房由1 個人代表登記，各應有部分4分之1，因為
      系爭土地係其祖先之風水地，大家認為不可能變賣，如果
      祖墳遷葬時，則由4房分擔遷葬費用，原來系爭土地應歸4
      房共有，而不是歸由登記之4人所共有（見原審卷第78 頁
      ）等語相符，可認系爭土地係因有兩造先祖之墳墓設於其
      上，故由謝水源之繼承人於辦理繼承登記時約定每房各出
      1 人為登記名義人，其目的係為管理系爭土地及便利繳納
      稅捐，而由謝有義全體繼承人推由上訴人、己○○與其他
      3 房之繼承人謝有得、謝清華、謝福新及邱水生簽訂系爭
      協議書，並將系爭土地應有部分4分之1 登記上訴人名義，
      自應認上訴人與謝有義之其他繼承人間就系爭土地成立信
      託契約。上訴人徒泛稱謝有得、謝清華、謝福新證述係迴
      護被上訴人之詞，難以採信。其另謂依證人劉德財證述「
      管理及納課便利」僅係文章字句寫法無特別含義云云，惟
      劉德財並未參與本案代書業務（見原審卷第174 頁），其
      所言自不足為上訴人有利之認定。
    3.上訴人辯稱系爭土地並非其與被上訴人之家族祖墳，其與
      被上訴人不可能成立信託契約云云。惟依被上訴人提出兩
      造與謝水源其他繼承人於96 年1月20日家族會議之錄音譯
      文，謝有得之長子謝文欽稱：「一般民間買土地，信用你
      就登記你的名，類似信託全登記阿松（即上訴人）的名」
      ，上訴人則稱：「當天在說時，我們幾兄弟皆在，您爸爸
      （謝有得）說，富貴你那房登記清華的好嗎？說好…問他
      們兩個登記我的好嗎？好，就登記在我名下」，有被上訴
      人提出錄音譯文附卷可憑（見原法院96年度訴字第586 號
      卷第35頁），上訴人亦不否認該錄音譯文之真正，堪信上
      訴人確係由謝有義全體繼承人推派登記為系爭土地之登記
      名義人。又兩造之曾祖母即謝水源之母原係埋葬於系爭土
      地上，業據上訴人自認在卷（見本院前審卷第32頁），亦
      足認系爭土地係因有謝水源之先祖墳墓，謝水源之全體繼
      承人為管理及納稅之便，而約定由各房分別推派代表信託
      登記於該等代表名下，故被上訴人主張謝有義之全體繼承
      人及其所推派之代表即上訴人間成立信託契約，即屬可信
      。上訴人辯以系爭土地上僅有曾祖母之墳墓，並非祖墳用
      地，不可能成立信託契約云云，亦不足取。
  (三)上訴人尚不得主張本件有土地法第43條規定之適用：
    按土地法第43條所謂登記有絕對效力，係為保護因信賴登記
    取得土地權利之第三人而設，故登記原因無效或得撤銷時，
    在第三人未取得土地權利前，真正權利人對於登記名義人自
    仍得主張之（最高法院40年台上字第1892號判例意旨參照）
    。查本件上訴人係基於其與謝有義其他繼承人間之信託契約
    而登記為系爭土地之登記名義人，已如前述，是系爭土地之
    真正權利人對於登記名義人之上訴人自仍得依信託契約主張
    權利，上訴人並非因信賴登記而取得土地權利之第三人，自
    不受土地法第43條登記絕對效力之保護，上訴人抗辯：伊以
    繼承為原因取得系爭土地之所有權，該項登記有絕對效力，
    被上訴人不得對抗該項登記，伊即係系爭土地之所有權人云
    云，要無足取。
  (四)被上訴人得依信託關係請求上訴人如數給付：
    1.按信託關係因信託行為所定事由發生，或因信託目的已完
      成或不能完成而消滅，信託法第62條定有明文。信託法雖
      係於85 年1月26日始經公布施行，但信託法關於信託之相
      關規定，對於在該法施行前成立之信託行為，仍應以之為
      法理而予以適用（最高法院96年台上字第1025號、96年台
      上字第69號、94年台上字第98號判決意旨參照）。
    2.查系爭土地係謝有義之全體繼承人信託登記上訴人之名義
      ，嗣系爭土地已於93年7月25日因區段徵收換領抵價地276
      地號土地後出售，上訴人分得12,393,093元等情，有被上
      訴人提出之土地登記謄本3 份、不動產買賣契約書在卷可
      按（見原審上開訴字卷第20至33頁），上訴人亦不爭執其
      領得買賣價款12,393,093元，是依前開說明及信託法第62
      條規定之法理，上訴人與謝有義其他繼承人間之信託契約
      於93 年7月25日系爭土地徵收時，其信託目的即屬不能完
      成，信託契約應認已消滅。
    3.按信託關係消滅時，信託財產之歸屬，除信託行為另有訂
      定外，依左列順序定之：一、享有全部信託利益之受益人
      。二、委託人或其繼承人；信託關係消滅時，於受託人移
      轉信託財產於前條歸屬權利人前，信託關係視為存續，以
      歸屬權利人視為受益人，為信託法第65、66條所明定。是
      參照上開法理，本件於信託財產移轉予權利人前，信託關
      係仍視為存續，則嗣兩造協議由上訴人出售276 地號土地
      並分配價金，目的無非係為移轉信託財產。則上訴人受領
      換領地價金，固不足認無法律上之原因，且尚無何不能給
      付之情事，然上訴人既已受領換領地價金，該價金性質核
      屬原信託財產之代替利益，上訴人自負有返還予信託人即
      被上訴人之義務。
七、綜上所述，被上訴人主張為可採；上訴人抗辯尚不足取。從
    而，被上訴人主張信託關係消滅，上訴人應返還信託財產，
    而請求上訴人依謝有義之繼承人共10人之比例，各返還給付
    系爭土地換領地出售款10分之1即1,239,309元及均自民國96
    年5 月16日即起訴狀繕本送達翌日起算之法定遲延利息，為
    有理由，應予准許。又本件被上訴人係主張不當得利返還請
    求權、信託關係、民法第225、226條規定，請求法院擇一有
    利於被上訴人者為判決，則本院既就信託契約終止，請求返
    還信託物部分已為被上訴人全部勝訴之判決，即無庸就其他
    訴訟標的為裁判，附此敘明。原審為被上訴人全部勝訴之判
    決，於法並無違誤，上訴意旨指摘原判決不當，求為廢棄改
    判，為無理由，應予駁回。本院並依上訴人之聲請為附條件
    之免假執行之宣告。
八、本件事證已臻明確，兩造其餘主張、舉證及攻擊防禦方法，
    經審酌後核與判決結果不生影響，爰不一一論述，附此敘明
    。
據上論結，本件上訴為無理由，依民事訴訟法第449條第1項，第
78條，判決如主文。
中    華    民    國    98    年    12    月    16    日
                  民事第二庭
                        審判長法  官  吳謙仁
                              法  官  李瓊蔭
                              法  官  黃莉雲
正本係照原本作成。
如不服本判決，應於收受送達後20日內向本院提出上訴書狀，其
未表明上訴理由者，應於提出上訴後20日內向本院補提理由書狀
（均須按他造當事人之人數附繕本）上訴時應提出委任律師或具
有律師資格之人之委任狀；委任有律師資格者，另應附具律師資
格證書及釋明委任人與受任人有民事訴訟法第466條之1第1項但
書或第2項（詳附註）所定關係之釋明文書影本。
中    華    民    國    98    年    12    月    16    日
                              書記官  周月琴
附註：
民事訴訟法第466條之1（第1項、第2項）：
對於第二審判決上訴，上訴人應委任律師為訴訟代理人。但上訴
人或其他法定代理人具有律師資格者，不在此限。
上訴人之配偶、三親等內之血親、二親等內之姻親，或上訴人為
法人、中央或地方機關時，其所屬專任人員具有律師資格並經法
院認為適當者，亦得為第三審訴訟代理人。

司法院資訊處製作；財團法人民間司法改革基金會備份。
